【裁判字號】    99,上更(一),114
【裁判日期】    990727
【裁判案由】    違反毒品危害防制條例
【裁判全文】
臺灣高等法院高雄分院刑事判決     99年度上更(一)字第114號
上  訴  人  臺灣高雄地方法院檢察署檢察官
被      告  甲○○
指定辯護人  公設辯護人  李佩娟
上列上訴人因被告違反毒品危害防制條例案件，不服臺灣高雄地
方法院98年度審易字第877 號中華民國98年10月14日第一審判決
（起訴案號：臺灣高雄地方法院檢察署98年度偵字第2983號），
提起上訴，判決後，經最高法院發回更審，本院判決如下：
     主  文
上訴駁回。
     事  實
一、緣有在軍中服役之現役軍人林立凱於民國（下同）98年1 月
    16日為軍中安檢時，查獲其帶2 顆毒品「一粒眠」及研磨
    盤，乃通知警方予以逮捕，翌（17）日林立凱向警方供出毒
    品來源，警方遂要林立凱打電話予提供毒品之人，林立凱即
    打電話予其鄰居甲○○要求提供毒品MDMA（俗稱搖丸），甲
    ○○因受林立凱之託，明知在高雄縣岡山鎮○○○○○路咖
    啡店」內兜售毒品綽號「慶瑜」之成年男子所販售之藍色錠
    劑含有經政府明令公告查禁之第二級毒品成分，為完成林立
    凱所託，竟基於持有第二級毒品之犯意，以新臺幣（下同）
    1,000 元價格，向該綽號「慶瑜」之男子購得含有第二級毒
    品甲基安非他命成分之藍色錠劑2 顆（起訴書誤載為MDMA 2
    顆），而持有之。嗣於同日下午2 時30分許，甲○○持上開
    毒品前往高雄縣岡山鎮「空軍航空技術學院」旁之郵局會客
    室與林立凱見面時，為警當場查獲，並扣得上開含第二級毒
    品甲基安非他命成分之藍色錠劑2 顆，以及與本件持有第二
    級毒品無關之含第三級毒品K 他命成分之粉末11包。
二、案經高雄市政府警察局新興分局移送臺灣高雄地方法院檢察
    署檢察官偵查起訴。
     理  由
一、按被告以外之人（包括證人、共同被告、共犯及被害人等）
    於審判外之陳述，屬傳聞證據，依刑事訴訟法第159 條第1
    項規定，原則上無證據能力。查證人林立凱於警偵詢時所稱
    其於98年1 月17日下午2 時30分打手機向被告甲○○購買毒
    品之情，與其於本院前審審理時結證稱其是主動打電話給被
    告請他幫忙拿毒品，沒有給他任何利益，不知道被告有無從
    中賺取差價云云（見本院上訴字卷第71、72頁），並不相符
    。稽諸證人即警員白歲華於本院審理時證稱：伊是先查獲現
    役軍人林立凱，其坦承有將第三級毒品轉讓給軍中同袍趙祖
    慶、余志威、吳閔凱、葉俊揚、李嘉峮、陳志明等人，伊追
    問林立凱毒品來源，他才供出被告，他主動打電話給被告，
    因供出上游對他有利，電話中林立凱究是說要拜託被告買毒
    品或是要向被告買，伊已忘記了，這個要問林立凱，實際上
    警方當時是要抓人等語（見本院99年7 月20日筆錄），並不
    能確定證人林立凱當時打電話給被告是要向被告購買毒品，
    則證人林立凱於警偵訊時所述，與其在本院前審審理時之證
    述相較，並無具有較為可信之特別情況，茲既經被告及即辯
    護人爭執其無證據能力，揆諸前揭說明，即應認證人林立凱
    在警偵訊時之陳述，並無證據能力，合先明。
二、訊據被告甲○○對其於上揭時、地，向綽號「慶瑜」之男子
    購買而持有第二級毒品之事實，坦承不諱（見警卷第2 頁、
    偵查卷第4 、19、20頁、原審卷第30頁、本院上訴字卷第25
    、26、74頁) ；而扣案之藍色錠劑2 顆，經送高雄醫學大學
    附設中和紀念醫院鑑驗結果，確含第二級毒品甲基安非他命
    成分（驗前淨重合計0.51公克、驗後淨重合計0.497 公克）
    ，此有該醫院98年5 月19日報告編號0000-000號檢驗報告1
    紙附卷可稽（見原審卷第24頁）。又被告為警採集之尿液檢
    體，經送高雄市立凱旋醫院檢驗結果，並未呈現（原審誤繕
    為係呈現）嗎啡、大麻、甲基安非他命、安非他命、MDA 、
    MDMA、MDEA陰性反應，此有該醫院98年2 月6 日濫用藥物尿
    液檢驗報告暨高雄市政府警察局新興分局偵辦毒品危害防制
    條例嫌疑人尿液採證代碼表（代號：A98026號）各1 份在卷
    可佐（見偵查卷第25頁至第26頁）。由上事證，足見被告並
    無施用第二級毒品之事實，然其持有第二級毒品之事證已甚
    明確，應予依法論科。
三、公訴意旨以被告甲○○持有上開第二級毒品，係受林立凱之
    託，而向綽號「慶瑜」者所購入，欲供林立凱之同袍施用，
    因認被告係犯刑法第30條、毒品危害防制條例第10條第2 項
    之幫助施用第二級毒品罪嫌。惟：
  (一)按犯罪事實應依證據認定之，無證據不得認定犯罪事實；又
    不能證明被告犯罪者，應諭知無罪之判決，刑事訴訟法第15
    4 條第2 項、第301 條第1 項分別定有規定。認定不利於被
    告之事實，須依積極證據，苟積極證據不足為不利於被告事
    實之認定時，即應為有利於被告之認定，更不必有何有利之
    證據。又「刑法上之幫助犯，以正犯已經犯罪為構成要件，
    故幫助犯無獨立性，如無他人犯罪行為之存在，幫助犯即無
    由成立」、「幫助犯之成立，以正犯成立犯罪為要件，現行
    法律對於盜匪案件，並無處罰預備犯罪明文，如匪徒之行劫
    行為尚在預備中，其代匪探聽虛實之人，縱屬事前幫助，亦
    無犯罪可言」，最高法院60年臺上字第2159號、21年非字第
    97號分別著有判例可資參照。
  (二)訊據被告堅詞否認有何幫助林立凱施用第二級毒品既遂之犯
    行，於原審及本院審理時辯稱：本件為警查獲之前，伊僅曾
    幫助林立凱代購第三級毒品Ｋ他命及第四級毒品一粒眠，未
    曾受託代購第二級毒品MDMA，本件為警查獲所扣得之含第二
    級毒品之藍色錠劑2 顆，係伊第1 次受託幫助購買，林立凱
    打電話來時，伊正在洗澡，是林立凱打了好幾次電話，一再
    請託伊幫忙購買，伊不得已才去向綽號「慶瑜」之人購買，
    伊是依林立凱之託向「慶瑜」買搖頭丸，不知該二顆藍色錠
    劑只含安非他命成分，而非搖頭丸之MDMA，該二顆錠劑伊尚
    不及交予林立凱，即為警查獲云云。
  (三)證人林立凱於本院前審審理時亦結證稱：伊係請被告幫伊買
    ，被告幫伊買，伊沒有給他任何利益，是伊告訴被告多少量
    ，被告就拿多少來給伊，被告只有說過伊如果需要，他會幫
    忙拿給伊，伊認為我們是朋友互挺，伊不認為被告是專門在
    賣的等語（見本院上訴卷第71至73頁），核與被告前揭辯述
    情節相符，並有被告與林立凱誤認含有第二級毒品MDMA成分
    而實含第二級毒品甲基安非他命成分之藍色錠劑2 顆，以及
    含第三級毒品K 他命成分之粉末11包，扣案可憑，如前所述
    ，堪認被告於98年1 月17日，受林立凱之託而代為購買之含
    第二級毒品成分之藍色錠劑2 顆，因遭警查獲而未能提供林
    立凱或林立凱之同袍施用；公訴意旨認被告向綽號「慶瑜」
    之男子購買含第二級毒品成分之藍色錠劑2 顆後，在「空軍
    航空技術學院」旁之郵局，將該含第二級毒品成分之藍色錠
    劑2 顆已交予林立凱，容有誤會。是被告雖已幫林立凱代購
    含第二級毒品成分之藍色錠劑2 顆，惟尚未及提供林立凱施
    用，因毒品危害防制條例並無處罰施用第二級毒品未遂罪，
    則被告雖意在幫助林立凱施用第二級毒品，然參照前揭說明
    ，證人林立凱即因未能取得第二級毒品，而不成立施用第二
    級毒品罪，被告自無由成立幫助施用第二級毒品罪。是被告
    於98年1 月17日下午2 時30分許，在高雄縣岡山鎮「空軍航
    空技術學院」旁之郵局，為警查獲而扣得含第二級毒品成分
    之藍色錠劑2 顆一節，僅能證明被告持有第二級毒品之事實
    ，尚不能遽論被告已成立幫助林立凱施用第二級毒品之行為
    。
四、按甲基安非他命、MDMA均屬第二級毒品，毒品危害防制條例
    第2 條第2 項第2 款規定甚明，雖扣案之藍色錠劑2 顆所含
    第二級毒品成分為甲基安非他命，而非被告主觀所認知之MD
    MA，但被告對於扣案之藍色錠劑2 顆，含有第二級毒品成分
    ，有所認識，而仍向綽號「慶瑜」之男子購買而持有之，自
    具有持有第二級毒品之故意，是核被告所為，係犯毒品危害
    防制條例第11條第2 項之持有第二級毒品罪。
五、原審因而適用毒品危害防制條例第11條第2 項、第18條第1
    項前段，刑法第11條、第41條第1 項前段之規定，並審酌被
    告目前尚無因犯罪經法院判刑之前科紀錄，此有臺灣高等法
    院被告前案紀錄表1 份在卷可佐，其犯罪動機，僅係受林立
    凱之託而代為購買，犯罪手段和平，而其持有第二級毒品數
    量，僅有2 顆，數量不多，且犯後坦承持有第二級毒品之犯
    行，態度尚佳，及並斟酌被告之智識程度等一切情狀，酌情
    量處有期徒刑3 月，並諭知如易科罰金，以1,000 元折算1
    日之標準；另敘明及扣案之含第二級毒品甲基安非他命成分
    之藍色錠劑2 顆，均應依毒品危害防制條例第18條第1 項前
    段規定，不論屬於犯人與否，併予宣告沒收銷燬。至扣案之
    粉末11包，經送鑑定結果，雖亦均含第三級毒品Ｋ他命成分
    ，固有高雄醫學大學附設中和紀念醫院出具之檢驗報告11份
    在卷可參（見原審卷第13頁至第23頁），因被告持有第三級
    毒品之重量，合計淨重未達20公克，而不構成犯罪，而與被
    告持有第二級毒品之犯罪，無直接關連性，原審未併予宣告
    沒收；及另扣案之手機1 支，雖係被告用以聯繫林立凱所用
    ，但無證據顯示係供被告用以聯繫購買扣案之含第二級毒品
    成分之藍色錠劑所用，而非被告為持有第二級毒品所用之物
    ，亦非被告因持有第二級毒品所得之物，且非違禁物，明
    不予以宣告沒收。另就前開被告被訴幫助施用第二級毒品部
    分，因與被告持有毒品科刑部分，具有吸收犯之實質上一罪
    關係，亦述明不另為無罪之諭知。其認事用法皆無不合，應
    予維持。檢察官上訴意旨略以：依被告警詢之供述及證人林
    立凱於警詢、偵查中之證述相合，堪認被告有販賣第二級毒
    品之犯行，因此被告有販賣第二級毒品之犯行，堪以認定。
    再衡情被告與證人林立凱認識僅1 至2 個月，並非熟識，倘
    無相當之利益，被告豈會甘冒遭查獲追訴之風險，多次無償
    為證人林立凱購買毒品等語，遽認被告僅係單純持有第二級
    毒品，而無販賣毒品之犯行，實有違論理及經驗法則；況縱
    認被告無販賣營利之意圖，惟被告於98年1 月17日購入MDMA
    、愷他命後，再轉讓給證人林立凱，其行為實已該當毒品危
    害防制條例第8 條第2 、3 項之轉讓第二級、第三級毒品罪
    ，而非僅單純持有毒品，原審認事用法容有未恰云云。然查
    ，證人林立凱於警偵訊時之陳述，為審判外之陳述，並無證
    據能力，不能採為被告犯罪之證據，業如前述，且被告僅係
    代林立凱向綽號「慶瑜」之成年男子購買上開第二級毒品，
    既為起訴書所認定，並認被告係犯幫助施用第二級毒品罪，
    亦陳述如前，被告於警訊時雖陳述係以原價欲將其向「慶瑜
    」購買之第二級毒品轉售予林立凱；然「無償受他人委託，
    代為購買第二級毒品甲基安非他命後交付委託人，以便利、
    助益委託人施用者，為幫助施用；苟以便利、助益委託人販
    賣者，則為幫助販賣，其行為人於購入甲基安非他命之始，
    即係為委託人而持有，並非購入後始另行起意，交付而移轉
    甲基安非他命之所有權予委託人。此與轉讓甲基安非他命，
    係指原未受他人委託而基於為自己之意思購買後，始起意將
    其所有之甲基安非他命，以移轉所有權之意思交付他人之情
    形，顯然有別」，此經最高法院以98年度臺上字第3670 號
    判決闡釋甚明，公訴起訴意旨既不否認被告係受林立凱之託
    ，代為購買第二級毒品，而非為自己意思購買第二級毒品後
    ，始起意將其所有之第二級毒品轉讓林立凱，則揆諸前揭說
    明，被告僅具有幫助施用之犯意，而無轉讓之犯意。且因
    本件扣得含第二級毒品甲基安非他命之藍色錠劑2 顆，為警
    即時查獲，致未能提供林立凱或其同袍施用，而無從構成幫
    助施用第二級毒品，被告因而僅成立持有第二級毒品罪，已
    如前述，被告既然係基於受託代購之意思，而持有第二級毒
    品，而與轉讓第二級毒品之犯意有異。自不構成轉讓第二級
    毒品罪，是檢察官之上訴非有理由，應予駁回。
六、原審就被告被訴幫助林立凱之軍中同袍李嘉峮、余志威、趙
    組慶等施用第二級毒品部分，業經諭知無罪確定，故不再論
    列，附此明。
據上論斷，應依刑事訴訟法第368條，判決如主文。
本案經檢察官陳國全到庭執行職務。
中    華    民    國    99    年    7     月    27    日
                  刑事第四庭    審判長法  官 蕭權閔
                                      法  官 李嘉興
                                      法  官 陳吉雄
以上正本證明與原本無異。
被告不得上訴。
檢察官如不服本判決應於收受本判決後10日內向本院提出上訴書
狀，其未敘述上訴理由者，並得於提起上訴後10日內向本院補提
理由書狀（均須按他造當事人之人數附繕本）「切勿逕送上級法
院」。
中    華    民    國    99    年    7     月    28    日
                                      書記官 郭蘭蕙
附錄本判決論罪科刑法條：
毒品危害防制條例第10條第2項
施用第二級毒品者，處 3 年以下有期徒刑。

司法院資訊處製作；財團法人民間司法改革基金會備份。
